臺灣橋頭地方法院刑事判決　
111年度審金訴字第131號
公  訴  人  臺灣橋頭地方檢察署檢察官
被      告  鄧國宇

                    住○○市○○區○○街00巷0弄0號0樓之0居高雄市○○區○○路000號
上列被告因詐欺等案件，經檢察官提起公訴（110年度偵字第152
44號），被告於準備程序中就被訴事實為有罪之陳述，經告知簡
式審判程序之旨，並聽取被告與公訴人之意見後，合議庭裁定由
受命法官進行簡式審判程序，判決如下：
    主  文
鄧國宇犯三人以上共同詐欺取財罪，共貳罪，各處有期徒刑壹年
、壹年壹月。應執行有期徒刑壹年參月。
未扣案之犯罪所得新臺幣貳仟元沒收，於全部或一部不能沒收或
不宜執行沒收時，追徵其價額。
    事  實
一、鄧國宇自民國110年8月起，加入由某真實姓名年籍均不詳、
    臉書暱稱「趙子龍」等人所組成詐騙集團（鄧國宇所涉參與
    犯罪組織罪嫌，另案由臺灣臺中地方法院以110年度金訴字
    第1240號案件審理中，不在本案起訴範圍內），負責擔任取
    款車手之工作，而與「趙子龍」及其他不詳詐騙集團成員共
    同意圖為自己不法之所有，基於三人以上共同詐欺取財及隱
    匿詐欺犯罪所得去向之洗錢之犯意聯絡，先由該詐騙集團不
    詳成員於附表編號1、2所示時間，以如附表編號1、2所示方
    式詐騙許家頎、李旻，致渠等均陷於錯誤，分別於附表編號
    1、2所示時間，將附表編號1、2所示之款項匯入玉山銀行帳
    號000-0000000000000號帳戶（下稱玉山銀行帳戶）內；再
    由「趙子龍」透過臉書私訊指示鄧國宇於110年9月3日22時3
    0分許，前往高雄市仁武區仁林路旁高架橋下方石墩，拿取
    裝有上開玉山銀行帳戶提款卡之菸盒，並告知提款卡密碼，
    由鄧國宇於同日22時50分至56分許，在高雄市○○區○○路0段0
    000號全家便利超商澄觀門市（下稱全家便利超商），提領
    上開玉山銀行帳戶內之贓款新臺幣（下同）2萬元、2萬元、
    2萬元、2萬元、2萬元、2萬元、2萬元、6,000元，共14萬6,
    000元，扣除當日報酬2,000元後，依指示於翌（4）日13時
    許，將餘款置於高雄市鳥松區澄清湖大門旁柵欄前方樹下，
    由該詐騙集團其他成員前往取走，藉此製造金流軌跡斷點，
    而以此迂迴層轉之方式隱匿詐欺許家頎、李旻犯罪所得之去
    向。嗣許家頎、李旻發覺受騙報警，經警調閱上址全家便利
    超商自動櫃員機監視錄影畫面，始循線查悉上情。
二、案經許家頎、李旻訴由高雄市政府警察局仁武分局報告臺灣
    橋頭地方檢察署檢察官偵查起訴。
    理  由
一、本件被告鄧國宇所犯非為死刑、無期徒刑、最輕本刑為3年
    以上有期徒刑之罪或高等法院管轄之第一審案件，而於準備
    程序進行中，被告就被訴事實為有罪之陳述，經法官告知簡
    式審判程序之旨，並聽取當事人之意見後，合議庭裁定由受
    命法官獨任進行簡式審判程序，是本案之證據調查，依刑事
    訴訟法第273條之2規定，不受同法第159條第1項、第161條
    之2、第161條之3、第163條之1及第164條至第170條規定之
    限制，合先敘明。
二、上揭事實業據被告於警偵訊、本院準備程序及審理時均坦承
    不諱（見警卷第3至9頁；偵卷第33至34頁；院卷第95至96、
    103、106頁），核與證人即附表編號1告訴人許家頎於警詢
    之證述（見警卷第30至32頁）、證人即附表編號2告訴人李
    旻於警詢之證述（見警卷第49至53頁）情節相符，並有告訴
    人許家頎之郵政自動櫃員機交易明細表、存摺影本、通話記
    錄、內政部警政署反詐騙諮詢專線紀錄表、受理詐騙帳戶通
    報警示簡便格式表、受理各類案件紀錄表各1份（見警卷第3
    3至39頁）、告訴人李旻之郵局帳戶交易明細表、內政部警
    政署反詐騙諮詢專線紀錄表、受理詐騙帳戶通報警示簡便格
    式表、受理各類案件紀錄表各1份（見警卷第43至47、55至5
    7頁）、提領明細1份、超商監視器畫面11張、被告容貌身形
    比對照片2張（見警卷第25、59至69頁）、玉山銀行集中管
    理部111年5月10日玉山個（集）字第1110058122號函暨所附
    帳戶資料及交易明細（見院卷第39至43頁）附卷可稽，足見
    被告上揭自白與事實相符。綜上，本件事證明確，被告前揭
    犯行均堪認定，俱應依法論科。
三、論罪
(一)關於加重詐欺取財部分
  1.按共同正犯之成立，祇須具有犯意之聯絡，行為之分擔，既
    不問犯罪動機起於何人，亦不必每一階段犯行，均經參與（
    最高法院34年上字第862號判決意旨參照）。共同正犯間，
    非僅就其自己實施之行為負其責任，並在犯意聯絡之範圍內
    ，對於他共同正犯所實施之行為，亦應共同負責（最高法院
    32年上字第1905號判決意旨參照）。共同正犯之意思聯絡，
    原不以數人間直接發生者為限，即有間接之聯絡者，亦包括
    在內（最高法院77年台上字第2135號判決意旨參照）。共同
    實行犯罪行為之人，在合同意思範圍內，各自分擔犯罪行為
    之一部，相互利用他人之行為，以達其犯罪之目的者，即應
    對於全部所發生之結果共同負責；且共同正犯不限於事前有
    協定，即僅於行為當時有共同犯意之聯絡者亦屬之，且表示
    之方法，不以明示通謀為必要，即相互間有默示之合致亦無
    不可（最高法院103年度台上字第2335號判決意旨參照）。
  2.本件詐欺集團詐騙之犯罪模式，係先由詐欺集團成員取得玉
    山銀行帳戶資料後，再由該集團不詳成員以附表編號1、2所
    示方式詐騙告訴人許家頎、李旻2人，致告訴人2人陷於錯誤
    而匯款至玉山銀行帳戶內，復由詐欺集團成員將該帳戶之提
    款卡置於高雄市仁武區仁林路旁高架橋下方石墩後，由「趙
    子龍」告知被吿密碼並指示其前往拿取及提領款項，被告再
    將扣除報酬之餘款置於高雄市鳥松區澄清湖大門旁柵欄前方
    樹下，由詐欺集團成員取走，以遂行對告訴人2人之詐欺犯
    行，堪認渠等就上開詐欺取財犯行，係相互協助分工以遂行
    整體詐欺計畫。被告雖僅擔任提款車手之工作，惟其與該集
    團成員彼此間既予以分工，堪認係在合同意思範圍內，各自
    分擔犯罪行為之一部，並相互利用他人之行為，以達犯罪之
    目的，依前揭說明，自應負共同正犯之責。又依卷證資料及
    被告自白內容，可知除被告之外，至少尚有「趙子龍」、撥
    打詐騙電話對告訴人2人施用詐術、放置提款卡及收取贓款
    之其他詐欺集團成員，依前述方式共同向告訴人2人實行詐
    騙，足認參與本件詐欺犯行之成員已達3人以上，自應該當
    刑法第339條之4第1項第2款「三人以上共同犯之」之加重詐
    欺取財罪構成要件無訛。
(二)關於洗錢部分
  1.按洗錢防制法於105年12月28日修正公布，並於106年6月28
    日生效施行（下稱新法）。修正前該法（下稱舊法）將洗錢
    行為區分為將自己犯罪所得加以漂白之「為自己洗錢」，及
    明知是非法資金，卻仍為犯罪行為人漂白黑錢之「為他人洗
    錢」兩種犯罪態樣，且依其不同之犯罪態樣，分別規定不同
    之法定刑度。惟洗錢犯罪本質在於影響合法資本市場並阻撓
    偵查，不因為自己或為他人洗錢而有差異，且洗錢之行為包
    含處置（即將犯罪所得直接予以處理）、多層化（即為使偵
    查機關難以追查金流狀況，以迂迴層轉、化整為零之多層化
    包裝方式，掩飾或隱匿特定犯罪所得），及整合（即收受、
    持有或使用他人犯罪所得，使該犯罪所得披上合法之外衣，
    回歸正常金融體系）等各階段行為，模式不祇一端，上開為
    自己或為他人洗錢之二分法，不僅無助於洗錢之追訴，且徒
    增實務認定事實及論罪科刑之困擾。故為澈底打擊洗錢犯罪
    ，新法乃依照國際防制洗錢金融行動工作組織（Financial 
    Action Task Force，下稱FATF）40項建議之第3項建議，並
    參採聯合國禁止非法販運麻醉藥品和精神藥物公約及聯合國
    打擊跨國有組織犯罪公約之洗錢行為定義，將洗錢行為之處
    置、多層化及整合等各階段，全部納為洗錢行為，而於新法
    第2條規定：「本法所稱洗錢，指下列行為：一、意圖掩飾
    或隱匿特定犯罪所得來源，或使他人逃避刑事追訴，而移轉
    或變更特定犯罪所得。二、掩飾或隱匿特定犯罪所得之本質
    、來源、去向、所在、所有權、處分權或其他權益者。三、
    收受、持有或使用他人之特定犯罪所得。」，以求與國際規
    範接軌。另舊法過度限縮洗錢犯罪成立之可能，亦模糊前置
    犯罪僅在對於不法金流進行不法原因之聯結，造成洗錢犯罪
    成立門檻過高，洗錢犯罪難以追訴，因此新法參考FATF建議
    ，就其中採取門檻式規範者，明定為最輕本刑6個月以上有
    期徒刑之罪，並將「重大犯罪」之用語，修正為「特定犯罪
    」，再增列未為最輕本刑為6個月以上有期徒刑之罪所涵括
    之違反商標法等罪，並刪除有關犯罪所得金額須在5百萬元
    以上者，始得列入前置犯罪之限制規定，以提高洗錢犯罪追
    訴之可能性。例如詐騙集團向被害人施用詐術後，為隱匿其
    詐欺所得財物之去向，而令被害人將其款項轉入該集團所持
    有、使用之人頭帳戶，並由該集團所屬之車手前往提領詐欺
    所得款項得逞，檢察官如能證明該帳戶內之資金係本案詐欺
    之特定犯罪所得，即已該當於新法第14條第1項之一般洗錢
    罪。另過去實務認為，行為人對犯特定犯罪所得之財物或利
    益作直接使用或消費之處分行為，或僅將自己犯罪所得財物
    交予其他共同正犯，祇屬犯罪後處分贓物之行為，非本條例
    所規範之洗錢行為，惟依新法規定，倘行為人意圖掩飾或隱
    匿特定犯罪所得來源，而將特定犯罪所得直接消費處分，甚
    或交予其他共同正犯，而由共同正犯以虛假交易外觀掩飾不
    法金流移動，即難認單純犯罪後處分贓物之行為，應仍構成
    新法第2條第1款或2款之洗錢行為（最高法院108年度台上字
    第1744號判決意旨參照）。
  2.查告訴人2人受騙匯款至玉山銀行帳戶後，由被吿依指示提
    領詐欺所得款項後，置於澄清湖大門旁柵欄前方樹下由不詳
    集團成員取走，此舉已然製造金流斷點，致無從追查詐欺所
    得款項之流向，揆諸前開說明，自與洗錢防制法第14條第1
    項一般洗錢罪之要件相合，可認被告上開所為，已構成洗錢
    行為。
(三)核被告就附表編號1、2所為，均係犯刑法第339條之4第1項
    第2款之三人以上共同犯詐欺取財罪、洗錢防制法第14條第1
    項之一般洗錢罪。被告所屬詐欺集團成員詐騙告訴人等之過
    程，係先由詐欺集團成員施以詐術，致使告訴人等匯款至該
    集團所指定之帳戶，再推由被吿為數次提領行為，就每位告
    訴人而言，被告及所屬詐欺集團成員乃各基於詐欺同一告訴
    人之單一犯意，於密切接近之時、地實施，侵害同一告訴人
    之財產法益，各行為之獨立性極為薄弱，依一般社會健全觀
    念，在時間差距上難以強行分開，應視為數個舉動之接續施
    行，合為包括一行為予以評價較為合理，各應僅論以接續犯
    之一罪（最高法院86年台上字第3295號判決意旨參照）。
(四)被告與「趙子龍」及其他所屬詐欺集團成員間，就上開加重
    詐欺、一般洗錢犯行，有犯意聯絡及行為分擔，為共同正犯
    。被告係以一行為同時觸犯加重詐欺取財罪、一般洗錢罪等
    2罪名，應依刑法第55條前段規定，從一重之加重詐欺取財
    罪論處。被吿所犯上開2次加重詐欺取財罪，被害人不同、
    犯意各別、行為互殊，應予分論併罰。
四、科刑
(一)按數法益皆成立犯罪，僅因法律規定從一重處斷科刑，而成
    為科刑一罪而已，自應對行為人所犯各罪均予適度評價，始
    能對法益之侵害為正當之維護。因此法院於決定想像競合犯
    之處斷刑時，雖以其中最重罪名之法定刑作為裁量之準據，
    惟具體形成宣告刑時，亦應將輕罪之刑罰合併評價。基此，
    除非輕罪中最輕本刑有較重於重罪之最輕本刑，而應適用刑
    法第55條但書規定重罪科刑之封鎖作用，須以輕罪之最輕本
    刑形成處斷刑之情形以外，則輕罪之減輕其刑事由若未形成
    處斷刑之外部性界限，自得將之移入刑法第57條或第59條之
    科刑審酌事項內，列為是否酌量從輕量刑之考量因子。是法
    院倘依刑法第57條規定裁量宣告刑輕重時，一併具體審酌輕
    罪部分之量刑事由，應認其評價即已完足，尚無過度評價或
    評價不足之偏失（最高法院109年度台上字第3936號判決意
    旨參照）。查被告於偵查中及本院審理時就所犯一般洗錢罪
    為自白，本應依洗錢防制法第16條第2項：「犯前二條之罪
    ，在偵查或審判中自白者，減輕其刑。」之規定減輕其刑，
    惟被告所犯一般洗錢罪係屬想像競合犯其中之輕罪，雖因想
    像競合犯之關係而從一重之三人以上共同詐欺取財罪處斷，
    上開輕罪之減輕其刑事由未形成處斷刑之外部性界限，依前
    揭說明，仍應由本院於依刑法第57條規定量刑時，審酌上開
    輕罪之減輕其刑事由，作為被告量刑之有利因子（詳後述）
    。
(二)爰審酌被告正值青年，不思以正當途徑賺取金錢，為貪圖不
    法報酬，而參與本案詐欺集團擔任提款車手之工作，與其他
    集團成員彼此分工合作遂行詐騙行為，造成告訴人2人各受
    有17,123元、128,963元之財產損害，影響社會治安及交易
    秩序，並使檢警難以對詐欺集團之上游加以追查，增加告訴
    人等之求償難度，所為實有不該，復考量被告犯後已坦承犯
    行，且合於洗錢防制法第16條第2項所定減輕其刑事由，業
    如前述，然迄未與告訴人2人達成和解，亦未賠償其等所受
    損害之犯後態度，兼衡被告於本案中係接受指揮領取贓款之
    角色分工，被告領取贓款獲取2,000元之報酬，暨被告自陳
    國中畢業之智識程度、現在是物流駕駛助手、一趟1,900至2
    ,000元、經濟狀況勉持、會定時匯錢給退休的父親（見院卷
    第106頁）等一切情狀，分別量處如主文欄所示之刑。另衡
    酌被告所犯各次犯行時間之間隔、被害人數為2人、遭詐騙
    匯入人頭帳戶之金額合計146,086元，被告獲得報酬2,000元
    等情，對法益侵害之加重效應尚非重大，如以實質累加之方
    式定應執行刑，則處罰之刑度顯將超過其行為之不法內涵，
    而違反罪責原則，及考量因生命有限，刑罰對被告造成之痛
    苦程度，係隨刑度增加而生加乘效果，而非以等比方式增加
    ，是則以隨罪數增加遞減其刑罰之方式，當足以評價被告行
    為之不法性之法理（即多數犯罪責任遞減原則），依刑法第
    50條第1項前段規定，就被告所犯2次加重詐欺取財罪，合併
    定如主文後段所示之應執行刑。
五、沒收
(一)按犯罪所得，屬於犯罪行為人者，沒收之；前二項之沒收，
    於全部或一部不能沒收或不宜執行沒收時，追徵其價額，刑
    法第38條之1第1項前段、第3項分別定有明文。再按共同犯
    罪行為人之組織分工及不法所得，未必相同，彼此間犯罪所
    得之分配懸殊，其分配較少甚或未受分配之人，如仍應就全
    部犯罪所得負連帶沒收之責，超過其個人所得之剝奪，無異
    代替其他犯罪參與者承擔刑罰，顯失公平，因共犯連帶沒收
    與罪刑相當原則相齟齬，故共同犯罪，所得之物之沒收，應
    就各人分得之數為之，亦即沒收或追徵應就各人所實際分得
    者為之（最高法院104年第13次及第14次刑庭會議決議參照
    ）。
(二)查被告提領贓款獲取報酬2,000元，業據被告於警偵訊時供
    認在卷（見警卷第8頁；偵卷第34頁），卷內復無其他證據
    足證被告除取得前述報酬外，尚有朋分如附表所示告訴人等
    遭詐騙款項之情形，堪認被告就本案犯行之犯罪所得為2,00
    0元，並未扣案，為避免被告因犯罪享有此部分犯罪利得，
    應依刑法第38條之1第1項前段、第3項之規定宣告沒收之，
    於全部或一部不能沒收或不宜執行沒收時，追徵其價額。
(三)未扣案玉山銀行帳戶之提款卡，雖為供本案犯罪使用，然因
    金融帳戶可為警示帳戶而凍結使用，提款卡不論有無扣案，
    即喪失效用，又卡片本身無甚財產價值，沒收欠缺刑法上之
    重要性，爰均不予宣告沒收，附此敘明。
據上論斷，應依刑事訴訟法第273條之1第1項、第299條第1項前
段，判決如主文。
本案經檢察官陳麗琇提起公訴，檢察官李門騫到庭執行職務。
中　　華　　民　　國　　111 　年　　7 　　月　　28　　日
                  刑事第四庭    法　官  馮君傑
以上正本證明與原本無異。
如不服本判決應於收受判決後20日內向本院提出上訴書狀，並應
敘述具體理由。其未敘述上訴理由者，應於上訴期間屆滿後20 
日內向本院補提理由書 (均須按他造當事人之人數附繕本)「切
勿逕送上級法院」。
中　　華　　民　　國　　111 　年　　7 　　月　　28　　日
                                書記官  謝怡貞
附表：
編號 告訴人 詐騙時間 詐騙方式 匯款時間 匯款金額 (新臺幣) 1 許家頎 110年9月3日21時50分許 詐騙集團不詳成員撥打電話向許家頎佯稱：係高點書店之人員，許家頎誤按到申請高級會員云云，再撥打電話向許家頎佯稱：係郵局之人員，須操作ATM解除云云，致許家頎陷於錯誤而匯款。 110年9月3日22時28分許 1萬7,123元 2 李旻 110年9月3日22時許 詐騙集團不詳成員撥打電話向李旻佯稱：係愛女人iQueen購物網之客服人員，李旻之前消費誤刷1筆VIP訂單云云，再撥打電話向李旻佯稱：係郵局之客服人員，須操作網路銀行取消訂單云云，致李旻陷於錯誤而匯款。 110年9月3日22時15分許 4萬9,985元     110年9月3日22時23分許 4萬8,989元     110年9月3日22時31分許 2萬9,989元 
附錄本案論罪科刑法條：
中華民國刑法第339條之4
犯第339條詐欺罪而有下列情形之一者，處1年以上7年以下有期
徒刑，得併科1百萬元以下罰金：
一、冒用政府機關或公務員名義犯之。
二、三人以上共同犯之。
三、以廣播電視、電子通訊、網際網路或其他媒體等傳播工具，
    對公眾散布而犯之。
前項之未遂犯罰之。

洗錢防制法第14條
有第二條各款所列洗錢行為者，處7年以下有期徒刑，併科新臺
幣5百萬元以下罰金。
前項之未遂犯罰之。
前二項情形，不得科以超過其特定犯罪所定最重本刑之刑。